【裁判字號】    98,消債更,29
【裁判日期】    980525
【裁判案由】    更生事件
【裁判全文】
臺灣雲林地方法院民事裁定            98年度消債更字第29號
聲  請  人  甲○○
代  理  人  乙○○律師
上列聲請人因消費者債務清理事件聲請更生，本院裁定如下：
    主  文
聲請駁回。
聲請費用由聲請人負擔。
    理  由
一、按債務人對於金融機構因消費借貸、自用住宅借款、信用卡
    或現金卡契約而負債務，在聲請更生或清算前，應提出債權
    人清冊，以書面向最大債權金融機構請求協商債務清償方案
    ，並表明共同協商之意旨，消費者債務清理條例第151 條第
    1 項定有明文。而上揭法文之立法意旨，即為債務人受法院
    裁定開始更生或清算程序者，其生活、資格、權利等均將受
    限制，該等程序係債務清理之最後手段，於債務人無法與債
    權人協商時，始適用更生程序或清算程序清理其債務，債務
    人對於金融機構因消費借貸、自用住宅借款、信用卡或現金
    卡契約而負債務，其法律關係較為單純，金融機構並已訂有
    債務協商機制，如能協商成立，債務人或不須依消費者債務
    清理條例聲請更生或清算，可疏減法院負擔，有效分配司法
    資源，為使債務人得自主解決其債務，爰明定債務人對於金
    融機構因消費借貸、自用住宅借款、信用卡或現金卡契約而
    負債務之情形，採行協商前置主義。故而消費者債務清理條
    例所定協商前置程序之意旨，在使金融機構與債務人就特定
    種類之債務清理事務上，利用法院程序外解決之協商機制，
    為迅速有效之自主性解決。而此一程序之進行，有賴當事人
    間之協力配合，本於誠信為基礎，形成債務清理之共識，藉
    由法院之事後核可，賦予協商內容作為執行名義之正當性。
    苟債務人為直接進入更生或清算程序，而於前置協商程序時
    ，故意使協商破裂，雖有債務協商不成立之形式，然藉由脫
    法方式造成此等結論，難謂債務人有進行債務清理之誠意可
    言。復依消費者債務清理條例第3 條規定，債務人有不能清
    償債務或有不能清償之虞者，得依本條例所定更生或清算程
    序，清理其債務，消費者債務清理條例第3 條定有明文。又
    聲請更生或清算不合程式或不備其他要件者，法院應以裁定
    駁回之，但其情形可以補正者，法院應定期間先命補正，復
    為同條例第8 條所明定。
二、本件聲請意旨略以：聲請人因消費借貸、自用住宅借款、信
    用卡或現金卡契約，積欠金融機構債務共新臺幣（下同）1,
    893,880 元，於消費者債務清理條例施行後，曾以書面向最
    大債權金融機構中國信託商業銀行股份有限公司（以下稱中
    國信託）請求共同協商債務清償方案，但因聲請人與銀行提
    供之償還方案未能達成協商之差距，聲請人與中國信託協商
    償還15年，每月攤還約11,000元，因年限太長擔心環境有所
    變動，且利息太高一直無法償還到本金，聲請人目前能負擔
    每月8,000 元，與協商之差距為3,000 元，無法與該行達成
    協商，故前置協商不成立，聲請人願提出每月可還款8,000
    元之償還計畫，懇請准予更生之機會等語。
三、聲請人主張其因消費借貸、信用卡或現金卡契約積欠無擔保
    債務之數額、與銀行前置協商之還款金額、前置協商經過及
    不成立之情形，每月收入、財產狀況與償還計畫等，固據其
    提出「消費者債務清理條例」債務人向金融機構辦理前置協
    商申請書、前置協商不成立通知書、債權人清冊、財團法人
    金融聯合徵信中心當事人綜合信用報告─債務清理條例前置
    協商專用債權人清冊、前置協商申請人財產及收支狀況說明
    書、財產及收入狀況說明書、戶籍謄本、聲請人及其配偶、
    父親、母親之95、96年度綜合所得稅各類所得資料清單、聲
    請人97年度各類所得扣繳暨免扣繳憑單、勞工保險卡、勞工
    保險被保險人投保資料表、聲請人及其配偶、子女、父親、
    母親之全國財產稅總歸戶財產查詢清單、聲請人97年07至09
    月份員工薪資、聲請人98年01月至03月薪資明細、財團法人
    雲林縣私立信義育幼院（以下稱信義育幼院）員工薪資名冊
    、電信費收據、員工健保費繳納證明、學費收據、聲請人與
    其女黃婉茜之存摺影本、統一發票、聲請人母親之身心障礙
    手冊等為證。
四、聲請人主張其已踐行前置協商程序，但未能成立，固有前置
    協商不成立通知書可稽。惟：
(一)、按更生或清算制度之立法目的，係為使不幸陷入經濟困境之
    債務人得以清理債務、重建生活，並在清理過程中保有符合
    人性尊嚴之最低基本生活，但非維持債務人過去慣常之寬逸
    生活，故評估債務人是否有不能清償債務或有不能清償之虞
    時，並非由債務人任意主張其基本生活費用之數額，而是債
    務人在維持基本生活之情況下，於其能力範圍內盡力清償債
    務。
(二)、該次前置協商不成立原因係為：「要求折讓債權金額未為金
    融機構所接受」，查聲請人前於97年10月向債權人中國信託
    申請前置協商，聲請人自稱每月收入21,480元，基本開支9,
    660 元，依據銀行公會試算仍有11,820元可供還款，中國信
    託提出月繳10,500元（178 期0 利率），協議金額顯為聲請
    人所能負擔，然聲請人堅持要求中國信託需折讓本金後，以
    每月8,000 元0 利率協議分期繳納，未能接受中國信託提出
    之還款方案，致協議不成立，有中國信託98年04月21日陳報
    狀及所附協商經過之電腦資料等附卷可考，是該次協商之未
    能成立，主要原因顯在於聲請人要求中國信託折讓本金，致
    協商未能成立，應可認定。然就本金部分，本即聲請人欠負
    債權人之實際數額，並非如利息係因聲請人未能按期清償而
    生之負擔，相對地即屬債權人因出借本金予聲請人更有所得
    ，接近利潤之性質，是中國信託提出178 期0 利率方案，已
    就其利息債權予以聲請人免除之優惠，聲請人更進一步提出
    要求折讓本金之提議，本即強人所難，中國信託未予應允，
    要屬正當，聲請人竟因中國信託不同意本金折讓，即拒絕中
    國信託提出之清償方案，而致協商不成立，可見聲請人根本
    無透過協商機制以清償債務之誠意。甚者，聲請人於98年04
    月15日之陳報狀中敘述協商未能成立之原因，係中國信託提
    出償還15年，每月攤還11,000元條件，聲請人擔心年限太長
    環境有所變動，且利息太高一直無法償還本金云云，以致雙
    方無法協商成立，聲請人所述協商不成立之原因，非但與協
    商不成立通知書所載理由不符，亦與中國信託提出之178 期
    0 利率清償方案有異，事實上中國信託提出之清償方案，並
    未向聲請人收取利息，僅要求聲請人清償本金，焉有聲請人
    所述利息太高一直無法償還本金之情事，又聲請人既係因無
    法短期內清償全部債務，中國信託同意聲請人分期清償予其
    期限利益，並免除聲請人之利息債務，已給予聲請人甚大優
    惠，聲請人茍有清償意願，當竭盡所能清償債務，而非以清
    償期過長，擔心環境變動等為託詞，不同意協商之條件，況
    且縱使聲請人得以適用更生程序，仍須分期清償債務，並非
    毋庸清償債務，故仍有清償期限長，環境有所變動之風險，
    聲請人所述拒絕協商條件之理由，難以採信，可見聲請人無
    意藉由協商程序清償其債務，灼然至明。
(三)、又聲請人自96年04月10日起，受僱信義育幼院擔任保育員，
    每月有固定之薪資收入，自97年03月起，聲請人之薪資為債
    權人聲請本院扣押及收取，有本院97年02月15日雲院隆96執
    子字第25546 號執行命令在卷可稽，聲請人每月薪資遭執行
    扣押之金額為8,060 元，有卷附信義育幼院97年07-09 月份
    員工薪資可參，而依卷附信義育幼院員工薪資名冊及聲請人
    之存摺影本，聲請人自97年03月份起經債權人扣押薪資後至
    97年10月份止，每月最多領取30,463元，最少亦有15,889元
    （見聲請人存摺影本所載97年11月05日之薪資匯款）；依卷
    附聲請人存摺交易明細，聲請人於97年11月及12月扣除本院
    執行查封、扣押金額後均領取17,459元；另依卷附信義育幼
    院98年01月至03月此3 個月薪資明細，每月扣除遭債權人扣
    押之薪資後，實際共領取107,005 元，每月平均領有35,668
    元，縱使排除97年度年終獎金及考績獎金之額外獎金，單以
    月薪而言，聲請人98年01月至03月，扣除遭債權人扣押之薪
    資外，最少仍可領取18,059元。
(四)、而聲請人列出其每月支出為，餐費3,000 元、醫療費1,000
    元、交通費1,000 元、電話費1,000 元、勞健保費1,204 元
    、日常用品800 元、扶養其母費用3, 000元、2 名子女每月
    教育費共3,000 元、日常費用共10,000元，然則聲請人及2
    名子女之健保費用及聲請人之勞保費用已於其領取薪資時先
    行扣除，有卷附信義育幼院出具之員工健保費、勞保費繳納
    證明可憑，故其上述每月領取之薪資已先行扣除勞健保費，
    其所領取薪資已毋庸再為此筆費用支出，則依聲請人所列支
    個人每月生活支出為6,800 元，其2 名子女之教育費用及日
    常生活費共13,000元，但聲請人於98年04月16日陳報狀中說
    明，其配偶每月支付1 萬元供2 名子女日常生活開銷之用，
    則聲請人實際上每月僅負擔3,000 元，而其母每月領有社會
    福利之補助4,000 元，其母雖領有身心障礙手冊，但95年時
    曾與其共同經營衣芬園，且為49年02月15日生，目前年僅49
    歲，顯然仍有工作能力，聲請人又稱另有2 名兄弟按月給予
    其母生活費，聲請人之父為41年05月18日出生，目前亦僅57
    歲，對其母亦有扶養義務，是聲請人是否須每月支出3,000
    元扶養其母即有可疑，況且依聲請人提出之存摺影本，其每
    月僅匯款2,000 元予其母，竟列支3,000 元扶養其母，此部
    分亦有不實，是縱認聲請人有必要扶養其母，金額亦僅為2,
    000 元，則依聲請人所列支其本身及其應扶養之人每月生活
    支出數額以11,800元為可採。然債權銀行所提出之協商條件
    為每月清償10,500元，與聲請人所提出更生清償計劃每月償
    還8,000 元之間，僅有2,500 元差距，其間差距不大，再以
    聲請人所提出之上開97或98年度薪資資料，聲請人薪資於扣
    除本院強制執行之8,000 元左右金額後，最少當月即97年10
    月仍領取15,889元，此金額支出聲請人每月個人及扶養子女
    、母親之費用共計11,800元，仍有4,089 元餘額，此餘額高
    於中國信託與聲請人協商時，雙方之差距2,500 元，故單以
    聲請人所領薪資最低月份之金額扣除其與須扶養人每月生活
    支出後，仍高於10,500元，則聲請人倘依中國信託提出之協
    商條件清償債務，仍可維持基本生活，可徵聲請人確實足以
    負擔中國信託所擬定之每月支付10,500元之債務協商清償方
    案。而聲請人與中國信託一旦協商成立，現聲請人3 分之1
    薪資債權之強制執行當然停止，聲請人即可以全額薪資支付
    分期協商金額，自不待言。
五、綜上，本件更生之聲請，依債務人所述事實及所提證據，堪
    認係可歸責於債務人之事由致協商不成立，且債務人之收入
    狀況，非不能清償債務或有不能清償之虞。從而，債務人未
    依正當程序進行協商，該欠缺又屬無從補正，債務人又無不
    能清償債務或有不能清償債務之虞等情，依首揭說明，自應
    駁回其更生之聲請，爰裁定如主文。
中    華    民    國    98    年    5     月    25    日
              民事第二庭    法      官  李秋瑩
上為正本係照原本作成。
如不服本裁定，應於裁定送達後10日內，以書狀向本院提出抗告
，並繳納抗告費新臺幣1,000元。
中    華    民    國    98    年    5     月    25    日
                            書  記  官  蘇紋泙


司法院資訊處製作；財團法人民間司法改革基金會備份。
